臺灣高雄地方法院民事判決　　　　　　　92年度家訴字第41號
原　　　　告　丙○○　　　（
訴訟　代理人　蘇精哲律師
　　　　　　　許惠珠律師
　　　　　　　鄭銘仁律師
被　　　　告　己○○　　　（
　　　　　　　丁○○　　　（
　　　　　　　甲○○○　　（
　　　　　　　乙○○○　　（
兼上列四人之　　　　　　　（
訴訟　代理人　戊○○
被　　　　告　庚○○○　　（
上列當事人間分割共有物事件，經本院於民國94年3月22日言詞
辯論終結，判決如左：
    主    　文
兩造共有如附表一所示之土地及對金融機構之存款、股金債權准
予分割，其分割方法如附表二及附圖所示。
訴訟費用由被告己○○、戊○○各負擔十五分之一，由被告丁○○、甲○○○、乙○○○、庚○○○各負擔五分之一，餘由原告
負擔。
    事實及理由
一、本件被告經合法通知，無正當理由未於最後言詞辯論期日到
    場，核無民事訴訟法第386條所列各款情形，爰依原告之聲
    請，由其一造辯論而為判決。
二、原告起訴主張：兩造之被繼承人廖陳不纏於民國90年2月18
    日死亡，遺有坐落於高雄縣大寮鄉○○段第829、830、
    830-1、831、832-1、833、834、835、836、837、842、856
    、866、876地號之土地（以下簡稱系爭土地），暨被繼承人
    對高新商業銀行股份有限公司三民分行（以下簡稱高新銀行
    三民分行）之股金債權新台幣（下同）4330元、存款債權
    1572.93元、對高雄市第三信用合作社三民分社（以下簡稱
    高雄三信三民分社）之股金債權2254元。其中坐落於高雄縣
    大寮鄉○○段第830-1、第834及第835地號之土地，業於91
    年4月23日用以抵繳遺產稅，另坐落於同地段第833地號土地
    乃道路用地，已由該土地之共有人依土地法第34條之1之規
    定加以處分，均不在遺產分割之列。而原告丙○○、戊○○
    、己○○之父廖忠豊與被告丁○○、甲○○○、庚○○○、
    乙○○○均為被繼承人廖陳不纏之子女，原告丙○○、被告
    戊○○、己○○為被繼承人廖陳不纏之孫子女，惟廖忠豊於
    廖陳不纏去世前即已死亡，是其應繼分即應由其子女丙○○
    、廖逢盈、己○○代位繼承，是原告丙○○與被告戊○○、
    己○○之應繼分應各為十五分之一，被告丁○○、甲○○○
    、庚○○○、乙○○○之應繼分則各為五分之一。又被繼承
    人廖陳不纏並未以遺囑禁止繼承人分割遺產，各該繼承人亦
    未以契約約定禁止分割遺產，而原告於起訴前曾向被告要求
    協議分割遺產，惟未獲全體繼承人同意，為此爰依民法第
    1151條、第1164 條之規定，請求就被繼承人廖陳不纏之全
    部遺產分割為兩造個別所有等語（見卷第308頁），並聲明
    ：兩造之被繼承人廖陳不纏所遺如附表一所示之不動產及銀
    行存款、股金，准依如附表二及附圖所示之分割方法為分割
    （見卷第311至316頁）。
三、被告己○○、丁○○、甲○○○、乙○○○、戊○○雖未於
    最後言詞辯論期日到場，然據其前到庭表示：同意將被繼承
    人廖陳不纏所遺留之不動產及金融機構之存款、股金，按各
    該繼承人之應繼分比例，依原告所提出之分割方案分割，其
    對雙方之應繼分比例並不爭執，亦同意自行拆除所分得土地
    上之地上物，並願沿系爭第830號、第829號土地相鄰之地籍
    線兩側，各留二公尺寬之道路用地，供被告己○○、丁○○
    、甲○○○、乙○○○、戊○○使用，由其五人分別共有上
    開道路用地，至於系爭第836、837、842、856、866、876地
    號土地因其上建物現為被告庚○○○使用中，渠等均同意將
    之歸由庚○○○單獨取得等語（見卷第18頁、第105頁），
    而被告庚○○○屢經合法通知，既未到庭，亦未提出書狀作
    何聲明或陳述。
四、按「繼承人有數人時，在分割遺產前，各繼承人對於遺產全
    部為公同共有」、「繼承人得隨時請求分割遺產，但法律另
    有規定或契約另有訂定者，不在此限」，民法第1151條、第
    1164條分別定有明文。次按公共同有之關係，自公同關係中
    止，或因公同共有物之讓與而消滅。公同共有物分割之方法
    ，除法律另有規定外，準用關於共有物分割之規定；共有人
    得隨時請求分割共有物，但因物之使用目的不能分割或契約
    定有不可分割之期限者，不在此限；共有物之分割，依共有
    人協議之方法行之，分割之方法不能協議者，法院得依任何
    共有人之聲請，以原物分配於各共有人，民法第830條第1項
    、第2項、第823條第1項、第824條第1項第1款分別定有明文
    。又公同關係存續中，各公同共有人不得請求分割公同共有
    物，在民法第829條固定有明文。但此項公同關係之存續，
    既非不可終止，則公同共有人中之一人或數人於訴訟外或於
    起訴時，以訴狀向其他公同共有人表示終止公同關係之意思
    ，而請求分割公同共有物，在審理事實之法院，自應審認其
    所為終止公同關係之意思表示是否正當，能否認為已有合法
    之終止，為適當之裁判，如可認終止為合法，則其公同關係
    已不復存續，即無適用民法第829條之餘地，亦有最高法院
    37年上字第7357號判例足資參照。經查：
　(一)本件原告前揭主張業經其提出
    本11份、財政部台灣省南區國稅局遺產稅繳清證明書影本1
    件、財政部台灣省南區國稅局遺產稅不計入遺產總額證明書
    影本1件、繼承系統表1份、地籍圖謄本1份、提存書影本1份
    、高雄縣稅捐稽處抵遺產稅之土地增值稅免稅證明書影本3
　　紙為證，並經本院依職權向高新銀行三民分行、高雄三信三
  　民分社函查被繼承人於各該金融行庫所有之存款餘款、股金
    數額，有卷附高新銀行三民分行93年10月29日（93）三民字
    第0110號函、93年12月31日93年高新（三）字第0145號函、
    高雄三信94年1月5日高三信社秘文字第70號函、94年1月26
    日高三信社秘文字第199號函在卷可稽（見卷第240至243頁
    、第266頁、第267頁、第279頁），復為原告、被告廖逢盈
    、己○○、丁○○、甲○○○、乙○○○所不爭執，堪信真
    實。被告庚○○○經受合法通知，既未到庭，亦未提出書狀
    作何聲明或陳述，依民事訴訟法第280條第1項、第3項規定
    ，其對於原告之前揭主張亦視同自認，併此敘明。
  (二)兩造之被繼承人廖陳不纏所遺如附表一所示之不動產及存款
    、股金債權，雖為兩造所繼承之公同共有財產，然原告在本
    件起訴前已多次向被告表示欲就系爭遺產辦理協議分割事宜
    ，然因未能取得全體繼承人之同意，始提起本件訴訟請求分
    割，業經原告陳明在卷（見本院92年度雄家調字第3號分割
    共有物事件卷第五頁），足證原告已向被告即其他公同共有
    人為終止公同共有關係之意思表示，而請求分割共有物，復
    查無其他不適於分割共有物之情事存在，依前揭規定及判例
    說明，原告請求分割系爭共有物，洵屬有據，應予准許。
五、次按請求共有物之分割，應由法院依民法第824條命為適當
    之分配，不受當事人主張之拘束。又分割共有物時，法院應
    參酌當事人之聲明、共有物之性質、經濟效用及全體共有人
    利益等公平決之。經查：被繼承人廖陳不纏所遺留如附表一
　　所示之系爭土地及銀行存款、股金債權，兩造（除被告庚○○○外）均表示同意依原告丙○○、被告戊○○、己○○之
    應繼分比例，即每人各十五分之一及被告丁○○、甲○○○
    、庚○○○、乙○○○每人五分之一之應繼分比例為分割，
    並表示願自行處理所分得土地上之地上物，亦同意沿系爭第
    830、829地號土地相鄰之地籍線兩側各留二公尺寬之道路，
    由被告己○○、廖逢盈、丁○○、甲○○○、乙○○○分別
    共有，俾利通行（見卷第106頁），而系爭第836、837、842
    、856、866、876地號土地上之建物目前均由被告庚○○○
    使用中，為使建物與土地利用現狀相符，原告及被告戊○○
    、己○○、丁○○、甲○○○、乙○○○均同意將系爭第
    836、837、842、856、866、876地號土地分配與被告庚○○○，亦經渠等到庭陳述明確（見卷第15頁、第106頁），本
    院並分別於92年5月9日、92年5月30日前往現場勘驗，作成
    勘驗筆錄2份在卷足佐（見卷第36至39頁、第51至65頁），
    復依職權囑請高雄縣大寮鄉地政事務所就系爭土地為鑑界、
    測量，並依本院繪製之分割方案為測量（見卷第215至220頁
 　  ），經高雄縣大寮地政事務所作成分割成果圖函覆本院，
    有高雄縣大寮鄉地政事務所93三年12月16日寮地所二字第09
    30012049號函覆土地共有物分割複丈成果圖1式5份、94年2
    月22日寮地所二字第0940001524號函覆分割測量成果圖1式5
    份在卷足憑（見卷第245頁、第285頁）。本院審酌：
  1.系爭第836、837、842、856、866、876地號土地上之建物目
    前均由被告庚○○○使用中，有卷附92年5月9日勘驗筆錄及
    高雄縣大寮地政事務所92年11月27日寮地所一字第09200119
    52號函、92年12月17日寮地所一字0920012505號函足憑（見
    卷第36頁、第131頁、第147頁），復為兩造所不爭執，為使
    建物與土地利用現狀相符，原告及被告戊○○、己○○、丁○○、甲○○○、乙○○○復均同意將上開地號土地均歸由
    被告庚○○○單獨所有（見卷第15頁、第18頁），本院認原
    告主張遺產分割後將系爭第836、837、842、856、866、876
    地號土地之所有權全部均歸由被告庚○○○單獨所有，係屬
    適當。
　2.就被告戊○○、己○○、丁○○、乙○○○、甲○○○五人
    表示願沿系爭第830、829地號土地相鄰之地籍線兩側各留二
    公尺寬之道路，由其五人分別共有，俾利通行乙節，經核被
    告戊○○、己○○、丁○○、乙○○○、甲○○○應依各人
    之應繼分比例十五分之一、十五分之一、五分之一、五分之
    一、五分之一換算後之比例，分別共有上開道路用地，始符
    公平，亦即渠等應依十一分之一、十一分之一、十一分之三
    、十一分之三、十一分之三之比例分別共有如附圖所示B4
    、C5之道路用地（其分別共有道路用地比例之計算方式為
    1/15:1/15:1/5:1/5:1/5=1:1:3:3:3;是道路之面積若為1，
    則渠等應有部分比例計算之母數為11，依上開比例換算後，
    渠等應各按1/11、1/11、3/11、3/11、3/11之比例分別共有
    ）。
　3.又兩造就被繼承人廖陳不纏所遺留於高新銀行三民分行及高
  　雄三信三民分社之存款、股金，均因繼承而對上開金融機構
    取得存款、股金之債權，上開繼承人公同共有之存款、股金
    債權亦屬可分割之物。本院於依判決附表一計算得出各該繼
    承人應分得之遺產價額後，扣除兩造所分得之土地價額，再
    以前開存款、股金債權填補各該繼承人不足部分，爰將繼承
    人就被繼承人廖陳不纏所遺留對高新銀行三民分行、高雄三
    信三民分社之存款、股金債權分割如判決附表二所示。
六、綜上所述，本院審酌被繼承人廖陳不纏所遺系爭土地之現有
    使用狀況、存款、股金債權之數額及兩造分割之利益，認以
    如判決附表二及附圖所示之分割方法分割，為最適當、公允
    之方式，從而原告本於公同共有人之地位，請求就如判決附
    表一所示，兩造因繼承而取得之公同共有財產予以分割，乃
    於法有據，本院准以如主文所示之分割方案為分割。又關於
    訴訟費用之負擔部分，因各共有人均因分割而同受分割之利
    益，故依其所分得之比例為負擔訴訟費用之標準，併此敘明
    。
七、據上論結：原告之訴為有理由，依民事訴訟法第385條第1項
    前段、第80條之1、第85條第1項但書，判決如主文。
中　　華　　民　　國　　94　　年　　3 　　月　　31　　日
                  家事法庭審判長法官　廖家陽
                  　　　　法　　　官　涂裕洪
                          法　　　官　賴文姍
正本係照原本作成。
如對本判決上訴，須於判決送達後20日內向本院提出上訴狀。
中　　華　　民　　國　　94　　年　　3 　　月　　31　　日
                          書記官　黃國忠
